臺灣高等法院花蓮分院刑事判決　　　　 96年度上訴字第178號
上　訴　人
即　被　告　乙○○
指定辯護人　劉秀真律師
上列上訴人因殺人未遂案件，不服臺灣臺東地方法院96年度訴字
第20號中華民國96年5月10日第一審判決（起訴案號：臺灣臺東
地方法院檢察署95年度偵字第2667號），提起上訴，本院判決如
下：
    主  文
原判決撤銷。
本件公訴不受理。
    理  由
一、公訴意旨略以：乙○○於民國95年9月21日凌晨1時許，在臺
    東縣臺東市○○路○段18巷83弄19號甲○○住處前，酒後與
    甲○○發生口角，竟基於殺人之犯意，持其所有之鐮刀1把
    ，進入甲○○住處，揚言砍死甲○○，並持刀朝甲○○頭部
    砍下，致甲○○受有頭部外傷併開放性凹陷性顱骨骨折、合
    併硬腦膜下出血及腦內出血、低血容積性休克、頭皮裂傷等
    傷害，當場大量出血昏倒後失去意識，經送馬偕紀念醫院臺
    東分院急救，並住院10餘日，始倖免於死，嗣經甲○○之同
    居人謝溫玉英報警處理後，並扣得上開行兇之鐮刀1把，因
    認被告所為涉犯刑法第271條第2項、第1項之殺人未遂罪等
    語。
二、公訴人認被告涉有前揭犯行，無非以被告自白、告訴人甲○
    ○之指述、證人謝溫玉英、謝明輝之證詞、並診斷證明書、
    現場測繪圖、照片及扣案鐮刀等為論據。訊之上訴人即被告
    （以下簡稱被告）固坦承持刀砍傷甲○○之事實，惟辯稱並
    無殺人犯意等語。
三、殺人罪與傷害罪，於外觀上有相同之行為，故判斷構成何項
    罪行，係以有無「殺意」及有無死亡之預見為依據。即殺人
    與傷害之區別，應以有無殺意為斷，行為人於下手時有無決
    意取被害人之生命為準，至於被害人受傷處是否致命部位，
    及傷痕多寡、輕重為何等，亦僅得供審判者心證之參考，究
    不能據為絕對之標準；行為人於行為當時，主觀上是否有殺
    人之故意，除應斟酌其使用之兇器種類、攻擊之部位、行為
    時之態度、表示外，尚應深入觀察行為人與被害人之關係、
    衝突之起因、行為當時所受之刺激、下手力量之輕重，被害
    人受傷之情形及行為人事後之態度等各項因素綜合予以研析
    （最高法院20年非字第104號、78年臺上字第5216號判例參
    照）。
四、經查：
（一）被告固供承上開持扣案鐮刀砍傷被害人甲○○頭部，並致
      其因而受有頭部外傷併開放性凹陷性顱骨骨折、合併硬腦
      膜下出血及腦內出血、低血容積性休克、頭皮裂傷等傷害
      之事實。本院基於上述判斷標準，據以論斷被告行為時係
      基於殺人犯意殺害告訴人未遂或僅止於傷害之意，茲分述
      如下：
    (1)本件事故之起因：
      被告乙○○與被害人甲○○係屬朋友關係，於95年9月20
      日18時30分許，甲○○酒後與其同居女友謝溫玉英攜帶2
      瓶高粱酒前往乙○○與其同居女友田月蘭 (係謝溫玉英之
      表妹)位於臺東縣臺東市○○路○段18巷83弄19號住處 (兩
      家住處相鄰)內，欲找乙○○、田月蘭一同喝酒，乙○○
      因見甲○○已有酒意，拒絕與之一同喝酒，並要甲○○將
      2瓶高粱酒帶回，惟因甲○○不慎踩到乙○○腳板，乙○
      ○認甲○○係故意踩其腳板，2人為此發生口角，不歡而
      散，於同日19時30分許，乙○○與友人等在家中飲酒後，
      酒後起意而發生本件事故，此業經證人甲○○、謝溫玉英
      於原審證述在卷，核與被告供述相符，顯見被告與被害人
      原來關係良好，僅係因酒後發生細微衝突，並無深仇大恨
      ，則被告出於洩憤而傷害之意甚濃，應無殺人之犯意。
    (2)被告所使用兇器之種類、使用兇器之方法及下手力量之輕
      重：
      本件被告使用之兇器為鐮刀 (刀刃部分長31公分，單面開
      鋒，含握把全長64公分)1 把 (見原審卷第67頁)，其刀鋒
      鋒利無比，衡以常情，該把鐮刀實已足充為取人性命之兇
      器，而被告當時係在酒後、情緒激動下行兇，且朝人體足
      以致命之頭部砍下，致被害人得接受開顱手術並在加護病
      房內住院數天，固足認其下手甚重。然再參以當時被害人
      係坐於床舖上，完全未加反抗，此亦據證人甲○○及謝溫
      玉英於原審證述綦詳，則按之常理，若被告有致人於死之
      意，以其所持鋒利無比之鐮刀刀鋒，當輕易可取被害人性
      命，然被告雖砍1刀，並隨即停止，被害人頭部所受之傷
      則為外傷併開放性凹陷性顱骨骨折等，可認被告當時應無
      殺人之意，否則依當時被害人未反抗、被告所持又係利刃
      ，並朝頭部砍下等情況，被害人所受之傷害當非僅止於此
      。故本案實係因被告酒後失控，欲傷害被害人以洩憤，而
      於下手時無法掌握部位及力道，致造成上開傷害，然尚無
      殺害被害人之犯意，否則所造成之傷害當更嚴重。
    (3)被害人受傷害之部位及嚴重程度：
      被害人所受傷害為頭部外傷併開放性凹陷性顱骨骨折、合
      併硬腦膜下出血及腦內出血、低血容積性休克、頭皮裂傷
      等，其當場大量出血昏倒後失去意識，並住院10多日，有
      證人甲○○證述及病歷資料等附卷可參。被害人受傷之部
      位係人體致命部位，且所受傷害嚴重，係足以致命，堪以
      認定。
    (4)行為人與被害人之關係、衝突之起因、行為當時所受刺激
      及狀態：
      以本件實際情況觀之，被告與被害人平日感情甚佳，並非
      不認識或平日即有積怨之人，2人當日並均有飲酒，且僅
      因酒後細微事故發生糾紛，參以被告當日飲酒已醉致控制
      其行動能力不足之程度，此可參照證人甲○○於原審證稱
      之: 被告走路有一點飄飄然，是走不穩的樣子 (見原審卷
      第51頁)，證人謝溫玉英亦證稱被告當時喝得很醉（見原
      審卷第54頁），證人即被告同居人田月蘭並證稱被告酒量
      不好等語 (見原審卷第61頁)，再自被告案發1小時後其呼
      氣酒精濃度仍高達1.07m g/L（見警卷第24頁）等情，足
      以認定被告當時應已處於酒醉之狀態，則酒後衝動，持刀
      砍傷被害人1次，無法以之推斷被告即已泯滅良知，而有
      殺害與其友好之被害人甲○○之意。
    (5)被告行為前、後之態度：
      本件被害人之傷口雖在頭部之人體重要部位，且行為當時
      被告曾以口稱「殺」之詞句，然參以被告當時已處於泥醉
      狀態，再恆諸當日客觀情狀，被告於聚會前，與被害人發
      生口角，之後飲酒已達過量之情形，則被告一時衝動，順
      手持其家中之鐮刀，並至隔鄰而砍向被害人，酒後下手輕
      重實難掌握，故尚難以被害人所受之傷害部位及嚴重性而
      認被告即有殺人之認識及犯意。再參以被告當時僅砍1刀
      ，之後並未再有任何追殺或刺傷被害人之行為，且被告於
      砍傷後並抱住被害人，既未逃匿亦未迴避或躲藏，在現場
      待救護車及警員到場等情，業經證人謝溫玉英證述在卷（
      見原審卷56-58頁），足見被告當時下手當時，應無殺人
      之故意。再依常理言，被告若真有致被害人於死之意，理
      當不可能僅砍被害人頭部1次即停止，且未逃離現場，而
      聽從證人謝溫玉英之指示抱住被害人等行為，再佐以當天
      客觀情狀觀之，應可認定被告僅係因酒後一時失控，持刀
      順手砍下，並無對砍傷之位置特別加以注意，故被害人受
      傷部位雖在頭部，惟以被告當時之行為應係以傷害之犯意
      砍傷被害人，尚無殺人犯意。
（二）綜上所述，本件依一般經驗予以觀察，被告雖持刀砍殺被
      害人頭部1下，致被害人受傷嚴重，惟下手時應無殺人之
      意，且未預期被害人會因而發生死亡之結果，本件應係雙
      方細故致被告心生不悅，於酒後失控，持刀欲找被害人洩
      憤，而下手時無法掌握力道及部位，致砍傷被害人頭部，
      惟應無殺人犯意，當僅有傷害之意。
五、按告訴乃論之罪，告訴人於第一審辯論終結前得撤回其告訴
    ，又告訴經撤回者，應諭知不受理之判決，刑事訴訟法第23
    8條第1項、第303條第3款定有明文；又刑法第277條第1項之
    傷害罪，須告訴乃論，刑法第287條前段亦定有明文。綜上
    所述，被告就本件犯行係基於傷害之犯意為之，僅能論以刑
    法第277條第1項之傷害罪，公訴人認被告係犯刑法第271條
    第2項、第1項之殺人未遂罪，起訴法條容有未洽，附此敘明
    。又告訴人甲○○就被告上開傷害犯行業已撤回告訴（見原
    審卷第52頁），揆諸前揭說明，自應為不受理之判決。原審
    認被告成立殺人未遂罪，而為實體判決，自有未洽。被告上
    訴否認有殺人犯意，為有理由，應由本院將原判決撤銷，並
    諭知公訴不受理之判決。
據上論斷，應依刑事訴訟法第369條第1項前段、第364條、第303
條第3款，判決如主文。
本案經檢察官丙○○到庭執行職務。
中　　華　　民　　國　　96　　年　　8　　月　　 10　　日
                        審判長法  官  何方興
                              法  官  林德盛
                              法  官  王紋瑩
以上正本證明與原本無異。
如不服本判決，應於判決送達後10日內向本院提出上訴狀。其未
述理由者，並應於提出上訴狀後10日內向本院補提理由狀 (須
附繕本)。
                              書記官  吳家瑩
中　　華　　民　　國　　96　　年　　8　　月　　 10　　日
